【裁判字號】    95,易,2201
【裁判日期】    951005
【裁判案由】    詐欺
【裁判全文】
臺灣臺中地方法院刑事判決              95年度易字第2201號
公  訴  人  臺灣臺中地方法院檢察署檢察官
被      告  戊○○
                    （現於臺灣臺中女子監獄執行中）
上列被告因詐欺案件，經檢察官聲請簡易判決處刑（聲請案號：
94年度偵字第19082號、94年度偵緝字第1671號、95年度偵字第
11126號），經本院豐原簡易庭認不宜以簡易判決處刑，簽移本
院刑事庭改依通常程序審理，被告於準備程序中就被訴事實為有
罪之陳述，受命法官於聽取當事人之意見後，本院合議庭裁定改
由受命法官獨任以簡式審判程序審理，判決如下：
    主    文
戊○○幫助意圖為自己不法之所有，以詐術使人將本人之物交付
，處有期徒刑參月，如易科罰金以銀元參佰元即新臺幣玖佰元折
算壹日；又幫助連續意圖為自己不法之所有，以詐術使人將本人
之物交付，處有期徒刑肆月，如易科罰金以銀元參佰元即新臺幣
玖佰元折算壹日。應執行有期徒刑陸月，如易科罰金以銀元參佰
元即新臺幣玖佰元折算壹日。
    犯罪事實
一、戊○○前於民國九十三年六月間及同年七、八月間某日，先
    後將以其夫丙○○名義開設之華南商業銀行清水分行帳戶及
    以其自己名義開設之郵局帳戶，提供予他人使用，而犯幫助
    詐欺取財罪後 (嗣經本院於九十五年二月二十四日，以九十
    五年度豐簡字第十五號判處有期徒刑五月確定在案)，(一)
    竟因缺錢而另行起意，可預見其將金融機構帳戶存摺及提款
    卡等資料出售予綽號「阿寶」真實姓名年籍不詳之成年人後
    ，「阿寶」所屬之詐欺集團成員，將可能藉由蒐集所得之金
    融機構帳戶存摺、提款卡等資料，遂行其詐欺取財犯罪之目
    的，而其發生並不違背自己本意之情況下，基於幫助他人犯
    詐欺取財罪之不確定故意，於九十四年年初某日，在臺中市
    ○○路某泡沫紅茶店內，將其所有如附表編號一號所示之中
    國信託商業銀行水湳分行帳戶之存摺、提款卡、密碼，以新
    臺幣（下同）三千元之代價，出售予「阿寶」使用。嗣「阿
    寶」及其所屬詐欺集團成員即姓名年籍不詳之成年女子及成
    年男子各一名，即共同基於意圖為自己不法所有之犯意聯絡
    ，於九十四年二月三日先後撥打電話予乙○○，向乙○○騙
    稱乙○○之信用卡遭盜用聲請、盜刷，渠等有幫乙○○另開
    設一個帳戶，要乙○○將款項匯入該帳戶云云，致使乙○○
    陷於錯誤，依對方指示於九十四年二月三日二十一時許，至
    臺中市○○路中國信託銀行文心分行自動櫃員機，接續四次
    匯款計十一萬二千元至如附表編號一號所示中國信託商業銀
    行帳戶內。旋遭提領。(二)之後，戊○○又因缺錢而另行起
    意，可預見其將金融機構帳戶存摺及提款卡等資料出售予「
    阿寶」後，「阿寶」所屬之詐欺集團成員，將可能藉由蒐集
    所得之金融機構帳戶存摺、提款卡等資料，遂行其詐欺取財
    犯罪之目的，而其發生並不違背自己本意之情況下，又基於
    幫助他人犯詐欺取財罪之不確定故意，於同年七月間某日，
    在臺中市○○路某麥當勞店內，將如附表編號二號其所有之
    臺中商業銀行大雅分行帳戶，及其配偶丙○○ (現由本院以
    九十五年度豐簡上字第二三○號審理中)所開設由其負責保
    管如附表編號三號所示之臺中商業銀行大雅分行帳戶之存摺
    、提款卡、密碼，以每本存摺二千元之代價同時出售交予「
    阿寶」使用，得款四千元。嗣「阿寶」及其所屬詐欺集團成
    員即姓名年籍不詳之成年人即共同基於意圖為自己不法所有
    之概括犯意，先於九十四年九月十九日，撥打電話向甲○○
    詐稱要向甲○○周轉借款十萬元，致甲○○陷於錯誤，並因
    其只有八萬元，而依對方指示於同日即至板信商業銀行秀朗
    分行，接續匯款五萬元及三萬元至附表編號二號所示臺中商
    業銀行大雅分行帳戶內，旋遭提領。再由自稱彩星娛樂公司
    人員之不詳成年女子，於九十四年十月五日上午十時四十分
    許，接續撥打電話予丁○○，向丁○○騙稱：丁○○已中獎
    為何不領獎，丁○○中獎金額為一百萬元，惟須先匯款繳納
    八萬二千元稅金云云，致使丁○○陷於錯誤，依對方指示於
    同日中午十二時許，至新竹國際商業銀行內壢分行 (起訴書
    誤載為三民分行)匯款八萬二千元至如附表編號三號所示丙○○在臺中商業銀行大雅分行所開設之帳戶內，旋遭提領。
    嗣因乙○○、甲○○、丁○○分別察覺有異始知受騙，報警
    處理後為警循線查悉上情。
二、案經臺中市警察局第六分局、臺中縣警察局豐原分局報告臺
    灣臺中地方法院檢察署檢察官偵查起訴。
    理    由
一、上揭犯罪事實，業據被告戊○○於偵審中坦承不諱，核與證
    人即被害人乙○○於警詢及偵審中；證人即被害人甲○○於
    警詢中；證人即被害人丁○○於警詢及審理中證述被騙情節
    相符，並有如附表編號一號所示中國信託商業銀行帳戶之開
    戶申請書、對帳單、ATM客戶交易明細單（詳見九十四年度
    偵字第五一九九號偵查卷）；如附表編號二號所示臺中商業
    銀行大雅分行帳戶之存款業務往來申請約定書、客戶資料查
    詢、交易明細、甲○○板信商業銀行匯出匯款申請書二張（
    詳見九十四年度偵字第一九○八二號偵查卷）；如附表編號
    三號所示臺中商業銀行大雅分行帳戶之存款業務往來申請約
    定書、交易明細、新竹國際商業銀行匯款書一張（詳見九十
    五年度偵字第一一一二六號偵查卷）等件在卷可稽。且按連
    續犯必須基於一個概括之犯意，連續數行為而犯同一罪名時
    ，始能成立，所謂基於一個概括之犯意，即指該項犯罪行為
    ，客觀上雖有次數可分，而在犯人「主觀上」，不外出於一
    個犯意之連續進行，如果每次犯罪係由各別起意，無論所犯
    罪名是否相同，均應併合論罪，無適用該條之餘地。易言之
    ，刑法上之連續犯，除客觀上須具備連續數行為而犯同一性
    質之罪名外，在主觀上尤須具備概括之犯意，故行為人就某
    種法益，雖反覆為數次之侵害，而後之行為係另行起意者，
    無論其所侵害之法益是否相同，不得認為連續犯。且連續犯
    之所謂出於概括犯意，必須其多次犯罪行為「自始均在一個
    預定犯罪計劃以內」，出於「主觀上始終同一犯意」之進行
    ，若「中途另有新犯意發生」，縱所犯為同一罪名，究非連
    續其初發的意思，即不能成立連續犯 (最高法院二十二年上
    字第三二三三號、二十四年上字第二八六一號及七十年臺上
    字第六二九六號判例意旨參照)。查，被告本案二次出售帳
    戶犯行，均係因缺錢臨時起意所為，業據被告於偵審中供陳
    不移。參以，被告如附表編號一號所示帳戶係於九十四年一
    月十八日始開戶，與前案出售帳戶時間間隔長達至少四、五
    個月；如附表編號二號、三號所示帳戶，雖均係於九十三年
    八月二十四日啟用，惟其中如附表編號二號所示帳戶直至九
    十四年九月間起始有一千元以上之異常存提款情形，如附表
    編號三號所示帳戶直至九十四年七月二十二日始又重新啟用
    ，於同年八月三日起始有一千元以上之異常存提款情形，被
    告出售該二帳戶之時間，距離出售如附表編號一號所示帳戶
    之時間間隔長達至少五個月等情，益徵被告供陳伊本案先後
    二次出售帳戶犯行，均係因缺錢始臨時另行起意所為等語，
    確與事實相符，堪可採信。是揆諸上開說明，被告本案先後
    二次犯行間，及被告本案犯行與前案犯行間，均無從認有何
    連續犯之裁判上一罪關係。綜上所述，本案事證明確，被告
    犯行堪以認定。至被告於審理中雖陳稱：丙○○帳戶係伊擅
    自出售云云，惟被告係丙○○之配偶，所陳情節本有迴護、
    附和丙○○說詞之虞，況被告與丙○○就丙○○何以會將其
    帳戶交予被告使用及丙○○係在何處將帳戶資料交予被告等
    節，二人於本院審理中所陳情節不一 (詳見本院九十五年九
    月二十六日審理筆錄)，既難遽信，自難遽認被告有何侵占
    丙○○帳戶罪行。且按刑法第二十八條之共同正犯，係指二
    人以上共同實施犯罪之行為者而言。幫助他人犯罪，並非實
    施正犯，在事實上雖有二人以上共同幫助他人犯罪，要亦各
    負其幫助犯之責任，仍無適用該條之餘地 (最高法院八十二
    年度臺上字第六○八四號判決意旨參照)。依照上開說明，
    丙○○是否亦有幫助詐欺犯罪行為，自與被告本案犯行認定
    無涉，爰不於本案予以認定，附此指明。
二、被告戊○○基於幫助詐欺取財之不確定故意，提供前揭存摺
    、提款卡及提款卡密碼供「阿寶」所屬詐欺集團成員作為犯
    前揭詐欺取財罪之用，業如前述，本案經查復無積極證據足
    證「阿寶」等詐欺集團成員係以犯詐欺取財罪為常業，則核
    被告如犯罪事實欄一 (一)及 (二)部分所為，均係犯刑法第
    三十條第一項、第三百三十九條第一項之幫助詐欺取財罪。
    被告上開二次幫助詐欺取財犯行，犯意各別，行為互殊，應
    予分論併罰。又被告如犯罪事實欄一（一）、(二)部分所行
    犯行，均係幫助他人犯詐欺取財罪，均屬從犯，茲衡諸其犯
    罪情節，均按正犯之刑減輕之。爰審酌被告前於九十三年六
    月間及同年七、八月間某日，先後將以其夫丙○○名義開設
    之華南商業銀行清水分行帳戶及以其自己名義開設之郵局帳
    戶，提供予他人使用，而犯幫助詐欺取財罪後，嗣經本院於
    九十五年二月二十四日，以九十五年度豐簡字第十五號判處
    有期徒刑五月確定在案，有臺灣高等法院被告前案紀錄表一
    份、本院九十五年度豐簡字第十五號判決書、臺灣臺中地方
    法院檢察署九十四年度偵字第三七一八號及九十四年度緝字
    第一六六七號起訴書各一份在卷可按，竟猶率爾提供帳戶供
    他人作為詐欺取財工具，增加犯罪偵查機關查察犯罪困難、
    本案被害人乙○○、甲○○、丁○○受騙而匯款至如附表編
    號一至三號所示帳戶之金額尚非至鉅，被告本案犯行所取得
    之報酬計為七千元，及被告犯罪後能直承犯行，惟迄未賠償
    被害人等所受損害以與被害人等達成和解之態度等一切情狀
    ，量處如主文所示之刑，並依修正前刑法第四十一條第一項
    前段、修正前罰金罰鍰提高標準條例第二條、現行法規所定
    貨幣單位折算新臺幣條例第二條之規定，諭知易科罰金之折
    算標準 (有關新舊法比較適用部分詳後述)。
三、查，被告行為後，刑法第二條、第三十條、第四十一條、第
    五十一條第五款，均於九十四年二月二日修正公布，並自九
    十五年七月一日起施行，且 (一)修正後刑法第二條第一項
    規定，已將新舊法律適用之「從新從輕」原則，改採「從舊
    從輕」原則，而此規定僅係規範行為後法律變更所生新舊法
    律比較適用之準據法，並非實體刑罰法律，自不生行為後法
    律變更之比較適用之問題，應逕行適用新法第二條第一項之
    規定，為「從舊從輕」之比較。(二)修正前刑法第三十條：
    「幫助他人犯罪者，為從犯。雖他人不知幫助之情者，亦同
    。從犯之處罰，得按正犯之刑減輕之。」，與修正後同條規
    定：「幫助他人實行犯罪行為者，為幫助犯。雖他人不知幫
    助之情者，亦同。幫助犯之處罰，得按正犯之刑減輕之。」
    之規定，二者在用語上固有不同，惟其修法理由乃在舊法規
    定體例在解釋上滋生爭議，且「從犯」用語，常有不同解讀
    ，爰予修正以杜爭議，並明示幫助犯之成立，亦以被幫助者
    著手犯罪之實行，且具備違法性為必要，此觀諸立法理由說
    明即明，是此部分修正應無有利、不利於被告之問題，依修
    正後刑法第二條第一項前段規定，應適用行為時即修正前刑
    法第三十條規定。(三)修正後刑法第五十一條第五款規定：
    「宣告多數有期徒刑者，於各刑中之最長期以上，各刑合併
    之刑期以下，定其刑期。但不得逾三十年。」，與舊法規定
    之數罪併罰定其應執行者：「宣告多數有期徒刑者，於各刑
    中之最長期以上，各刑合併之刑期以下，定其刑期。但不得
    逾二十年。」之規定相較，自以舊法規定之定應執行刑之上
    限二十年對行為人較為有利，此為影響行為人刑罰之法律效
    果，是被告行為後法律已有所變更，經比較新舊刑法第五十
    一條第五款之規定，應依刑法第二條第一項前段之規定，適
    用最有利於行為人之舊法，而定其應執行之刑。(四)被告行
    為後，罰金罰鍰提高標準條例第二條業已刪除，且修正前刑
    法第四十一條第一項前段規定：「犯最重本刑為五年以下有
    期徒刑以下之刑之罪，而受六個月以下有期徒刑或拘役之宣
    告，因身體、教育、職業、家庭之關係或其他正當事由，執
    行顯有困難者，得以一元以上三元以下折算一日，易科罰金
    。」，又被告行為時之易科罰金折算標準，修正前罰金罰鍰
    提高標準條例第二條規定，就其原定數額提高為一百倍折算
    一日，則本件被告行為時之易科罰金折算標準，應以銀元三
    百元折算一日，經折算為新臺幣後，應以新臺幣九百元折算
    為一日。惟修正後刑法第四十一條第一項前段規定：「犯最
    重本刑為五年以下有期徒刑以下之刑之罪，而受六個月以下
    有期徒刑或拘役之宣告者，得以新臺幣一千元、二千元或三
    千元折算一日，易科罰金。」比較修正前後之易科罰金折算
    標準，以修正前規定較有利於被告，則應依刑法第二條第一
    項前段，適用修正前刑法第四十一條第一項前段及罰金罰鍰
    提高標準條例第二條規定，定其折算標準。又修正後刑法第
    四十一條第二項規定：「前項規定於數罪併罰，其應執行之
    刑未逾六月者，亦適用之。」與修正前刑法第四十一條第二
    項規定：「併合處罰之數罪，均有前項情形，其應執行之刑
    逾六月者，亦同。」不同。而為解決新舊法適用問題，刑法
    施行法於九十四年二月二日亦修正公布第三條之一，並自九
    十五年七月一日施行，修正後刑法施行法第三條之一第三項
    明定：「於九十四年一月七日刑法修正施行前犯併合處罰數
    罪中之一罪，且該數罪均符合第四十一條第一項得易科罰金
    之規定者，適用九十年一月四日修正之刑法第四十一條第二
    項規定。」基此，本件即應適用修正前刑法第四十一條第二
    項之規定。從而，本件就有關易科罰金之規定部分，應適用
    被告行為時之舊法即依修正前刑法第四十一條第一項前段、
    第二項、修正前罰金罰鍰提高標準條例第二條、現行法規所
    定貨幣單位折算新臺幣條例第二條之規定，諭知以銀元三百
    元即新臺幣九百元折算一日為易科罰金之折算標準。(四)又
    被告行為後，刑法第三十三條第五款亦於九十四年二月二日
    修正公布，並自九十五年七月一日起施行；修正後刑法第三
    十三條第五款規定「罰金：新臺幣一千元以上，以百元計算
    之」，與修正前刑法第三十三條第五款規定「罰金：一元以
    上」不同。比較新舊法結果，以舊法較有利於被告，故依刑
    法第二條第一項前段規定，本案關於刑法第三百三十九條第
    一項之法定刑罰金部分，自應適用行為時之法律即修正前刑
    法第三十三條第五款規定決定其罰金部分之法定刑。而關於
    刑法第三百三十九條第一項法定刑為罰金之提高標準之新舊
    法適用問題，因被告行為後，刑法施行法第一條之一於九十
    五年六月十四日修正公布增訂。修正增訂之刑法施行法第一
    條之一規定：「中華民國九十四年一月七日刑法修正施行後
    （按指九十五年七月一日），刑法分則編所定罰金之貨幣單
    位為新臺幣。九十四年一月七日刑法修正時，刑法分則編未
    修正之條文定有罰金者，自九十四年一月七日刑法修正施行
    後，就其所定數額提高為三十倍。但七十二年六月二十六日
    到九十四年一月七日新增或修正之條文，就其所定數額提高
    為三倍」。本件被告所犯幫助刑法第三百三十九條第一項詐
    欺取財罪之法定刑有罰金刑（銀元一千元以下），且為刑法
    分則編未修正之條文而定有罰金刑者；於刑法施行法第一條
    之一修正增訂前，其貨幣單位為銀元，罰金刑之提高標準應
    適用罰金罰鍰提高標準條例第一條之規定「依法律應處罰金
    、罰鍰者，就其原定數額得提高為二倍至十倍」，而再依現
    行法規所定貨幣單位折算新臺幣條例第二條規定：「現行法
    規所定金額之貨幣單位為圓、銀元或元者，以新臺幣元之三
    倍折算之」。如換算為新臺幣，則刑法第三百三十九條第一
    項法定刑罰金刑部分，應為罰金新臺幣三萬元以下（一千元
    乘十乘三）。如適用刑法施行法第一條之一規定提高三十倍
    ，亦為新臺幣三萬元以下（一千元乘三十）。是其關於法定
    刑為罰金部分之提高標準，新舊法均無不利之情形，故依刑
    法第二條第一項前段規定，本案關於刑法第三百三十九條第
    一項之法定刑罰金提高標準部分，自應適用行為時之法律即
    罰金罰鍰提高標準條例第一條及現行法規所定貨幣單位折算
    新臺幣條例第二條。(五)綜合上述比較結果，本件修正後規
    定並未較有利於被告，依修正後刑法第二條第一項規定，應
    適用修正前規定。
據上論斷，應依刑事訴訟法第四百五十二條、第二百七十三條之
一第一項、第二百九十九條第一項前段，刑法第二條第一項、修
正前刑法第三十條第一項、第二項、刑法第三百三十九條第一項
、修正前刑法第四十一條第一項前段、第五十一條第五款，罰金
罰鍰提高標準條例第一條前段、修正前罰金罰鍰提高標準條例第
二條，現行法規所定貨幣單位折算新臺幣條例第二條，判決如主
文。
中    華    民    國    95    年    10    月    5     日
                    臺灣臺中地方法院刑事第十庭
                              法  官  江奇峰
上正本證明與原本無異。
如不服本判決，應於送達後十日內向本院提出上訴狀（須附繕本
），上訴於臺灣高等法院臺中分院。
                              書記官  陳美年
中    華    民    國    95    年    10    月    5     日
附錄論罪科刑法條：
附錄本案論罪科刑法條全文
刑法第339條第1項：
意圖為自己或第3人不法之所有，以詐術使人將本人或第3人之物
交付者，處5年以下有期徒刑、拘役或科或併科1000元以下罰金
。
附表
┌──┬─────┬───────┬──────┬───────┐
│編號│  戶名    │金融機構      │帳號        │註            │
├──┼─────┼───────┼──────┼───────┤
│一  │戊○○    │中國信託商業銀│000000000000│九十四年一月十│
│    │          │行水湳分行    │            │八日開戶      │
├──┼─────┼───────┼──────┼───────┤
│二  │同上      │臺中商業銀行大│000000000000│九十三年八月二│
│    │          │雅分行        │322         │十四日啟用    │
├──┼─────┼───────┼──────┼───────┤
│三  │丙○○ (即│同上          │000000000000│同上          │
│    │戊○○配偶│              │15          │              │
│    │)         │              │            │              │
└──┴─────┴───────┴──────┴───────┘


司法院資訊處製作；財團法人民間司法改革基金會備份。
